【裁判字號】    96,訴,2316
【裁判日期】    970319
【裁判案由】    土地增值稅
【裁判全文】
臺北高等行政法院判決
                                     96年度訴字第02316號
                              .
原      告  甲○○
被      告  新竹市稅捐稽徵處
代  表  人  林惟鈞（處長）
訴訟代理人  丁○○
            丙○○
上列當事人間因土地增值稅事件，原告不服新竹市政府中華民國
96年7 月25日府行法字第0960076784號（96年訴字第35號）訴願
決定，提起行政訴訟。本院判決如下：
    主  文
原告之訴駁回。
訴訟費用由原告負擔。
    事  實
一、事實概要：原告於96年1 月15申報出售所有坐落新竹市○○
    段○○段152-6 地號土地（下稱系爭土地），並申請按自用
    住宅用地稅率計課土地增值稅，經被告查核結果，以該地於
    41年所建房屋（門牌：新竹市○○街242 號）因清查發現已
    坍塌致不堪居住程度，已依「加強房屋稅稽徵方案注意事項
    」第15點辦理註銷稅籍，且於96年2 月實地會勘結果，該房
    屋屋頂完全坍塌，基地坐落藤蔓、雜草叢生，僅剩乙面外牆
    ，經詢問附近居民表示，此種景況已有十餘年，因認該屋狀
    況與土地稅法第9 條及第34條之自用住宅用地要件不符，乃
    核定系爭土地按一般用地稅率計課土地增值稅，原告申請復
    查，未獲變更，提起訴願，經決定駁回後，遂提起本件行政
    訴訟。
二、兩造聲明：
    (一)原告聲明：訴願決定、復查決定及原處分均撤銷。
    (二)被告聲明：原告之訴駁回。
三、兩造之爭點：系爭土地是否符合土地稅法第9 條所定「自用
                住宅用地」之要件？
    (一)原告主張之理由：
      1.按土地稅法第9 條及第34條規定，其主要內容系規範自
        用住宅用地課徵土地增值稅適用條件，且第9 條條文開
        宗明義表示，即對所稱自用住宅用地有明確之解釋，實
        無必要採納被告再刻意引用其他法條加以片面擴大解釋
        ，另引用政府起徵房屋稅及地價稅之要點，作為搪塞本
        案之依據，顯然違反政府立法美意並侵害人民權利。
      2.系爭地上建物迄今已逾50年，其建物結構業已超逾法定
        耐用年限多年，而此係原告此生擁有之唯一房地產，自
        77年遷入戶籍後從未他遷，該建物亦未曾供營業用途或
        出租他人之事實。惟該建物因5 年前遭颱風侵襲致屋頂
        倒塌，當時鑑於年事已高且重病在身，須至外地由子女
        照顧奉養，考量經濟之拮據及無法獨居生活之條件，於
        無奈窮窘下致造成建物喪失使用功能而擱置至今，實乃
        情非得已。況系爭土地歷年來之地價稅，被告均採自用
        住宅用地核課，顯然被告對土地增值稅所謂自用住宅用
        地之見解與課徵房屋稅、地價稅之認知有混淆不清之情
        形，就如引用房屋稅條例第2 條及建築法第4 條作為不
        符自用住宅用地之要件，誠屬不當。
      3.本案焦點在於房屋老舊不堪使用，被告引用土地稅法第
        9 條及第34條，實與原告所具備之條件無不符合。被告
        雖另以財政部86年11月15日台財稅字第861925722 號函
        釋作為依據，惟經查其內容為火災房屋毀損，政府為獎
        勵地主儘速重建，以免影響市容美觀所採，核與本案有
        所出入，似為牽強附會；且經查該函內容顯然係針對地
        價稅之約束，而非對土地增值稅規範，此項類比亦有模
        糊事實之誤。
    (二)被告主張之理由：
      1.查原告於42年11月16日買賣取得系爭土地，該地於41年
        即建有房舍（門牌：新竹市○○街242 號），係其子林
        雨村、林正明、林冠民等3 人所有，嗣原告於96年1 月
        15 日 申請系爭土地按自用住宅用地稅率課徵土地增值
        稅，經查戶籍資料顯示，原告係於77年6 月23日設籍於
        該地迄今，另調查房屋稅籍資料顯示，該房屋因清查發
        現已坍塌致不堪居住程度，遂依「加強房屋稅稽徵方案
        」第三、(三)2.（15）點辦理註銷稅籍，被告嗣於96年2
        月實地會勘結果，該房屋屋頂倒塌僅剩乙面牆，基地座
        落雜草叢生，經詢問附近居民表示，此種景況已有10餘
        年。而原告亦自承「本案建物已屆50年，因5 年前遭颱
        風侵襲致屋頂倒塌，因本人年事已高（90歲）且生病，
        尚須至外地由子女照顧奉養，鑑於房屋之整修改建尚須
        一筆經費且實無適當之用途，於無奈情況下，致造成該
        建物荒廢迄今」，為求慎重，被告另於96年3 月26日再
        至現場勘查結果，發現該地上建物已夷為平地，完全拆
        除，合先敘明。
      2.按土地稅法第9 條及財政部86年11月15日台財稅第8619
        25722 號函釋規定略以：「查土地稅法所稱『自用住宅
        用地』，依同法第9 條規定，係指土地所有權人或其配
        偶、直系親屬於該地辦竣戶籍登記，且無出租或供營業
        用之住宅用地。…因其地上房屋既已焚毀不堪使用，核
        與上揭法條自用住宅用地之要件不符，…」準此，系爭
        土地上之建物既已坍塌至不堪居住程度，自與土地稅法
        第9 條及第34條所規定之「自用住宅用地」要件不符，
        是以被告以上揭函核定系爭土地按一般用地稅率計課土
        地增值稅，依法有據，並無不合。
      3.原告主張財政部前揭函釋內容與本案案情明顯有別，自
        難援引適用乙節。按房屋稅條例第2 條第1 項第1 款暨
        建築法第4 條條文文義以觀，所謂之「建築物」必須具
        備頂蓋、樑柱或牆壁等要件，方屬之。然本案系爭房屋
        ，誠如前述，房屋屋頂已完全坍塌，牆壁僅剩乙面外牆
        ，由前揭法規可知，系爭房屋已不具備「建築物」之要
        件甚明，自難謂有「自用住宅」之使用。另參酌財政部
        上揭號函釋精神，凡是地上建築物遭受重大災害至不堪
        居住之程度，即難作為「住宅」之使用，顯與土地稅法
        第9 條及第34條所規定之「自用住宅用地」要件未合，
        是以被告機關參酌前揭函釋精神，核定系爭土地按一般
        用地稅率計課土地增值稅，並無違誤。
    理  由
一、本件原告起訴時，被告之代表人為乙○○，嗣於訴訟中變更
    為林惟鈞，茲據新任代表人具狀聲明承受訴訟，經核無不合
    ，應予准許。
二、原告於96年1 月15日申報出售系爭土地，並申請按自用住宅
    用地稅率計課土地增值稅，經被告查核結果，以該地於41年
    所建房屋（門牌：新竹市○○街242 號）因清查發現已坍塌
    致不堪居住程度，已依「加強房屋稅稽徵方案注意事項」第
    15點辦理註銷稅籍，且經被告於96年2 月實地會勘結果，該
    房屋屋頂完全坍塌，僅剩乙面外牆，經詢問附近居民表示，
    此種景況已有十餘年，因認該屋狀況與土地稅法第9 條及第
    34條之自用住宅用地要件不符，乃核定系爭土地按一般用地
    稅率計課土地增值稅之事實，為兩造所不爭，並有原告提出
    之土地增值稅（土地現值）申報書、土地買賣所有權移轉契
    約書、建物所有權狀、會勘紀錄、房屋稅籍查詢表及被告前
    開函附原處分卷可稽，堪信為真實。
三、原告起訴主張：系爭土地及其地上建物為其擁有之唯一房地
    產，自77年遷入戶籍後從未他遷，該建物亦未曾供營業或出
    租他人之事實。惟該建物因5 年前遭颱風侵襲致屋頂倒塌，
    其因年邁及經濟因素，須至外地由子女照顧奉養，而未修理
    致該房屋喪失使用功能，實非得已。況系爭土地歷年來之地
    價稅，被告均採自用住宅用地核課，被告引用房屋稅條例第
    2 條及建築法第4 條作為不符自用住宅用地之要件，誠屬不
    當，且財政部上揭86年函釋係針對地價稅，而非對土地增值
    稅為規範，被告援引為據，亦有違法等語。故本件之爭執，
    在於原告申報出售之系爭土地是否符合土地稅法第9 條所定
    「自用住宅用地」之要件？
四、經查：
    (一)按「本法所稱自用住宅用地，指土地所有權人或其配偶、
      直系親屬於該地辦竣戶籍登記，且無出租或供營業用之住
      宅用地。」「土地所有權人出售其自用住宅用地者，都市
      土地面積未超過3 公畝部分或非都市土地面積未超過7 公
      畝部分，其土地增值稅統就該部分之土地漲價總數額按百
      分之10徵收之；……土地所有權人，依第一項規定稅率繳
      納土地增值稅者，以一次為限。…」土地稅法第9 條及第
      34條第1 項、第4 項分別定有明文。
    (二)次按，土地增值稅之課稅目的無非在於落實土地漲價歸公
      之政策，避免土地炒作，違反社會公平。惟對於自用住宅
      之用地，考量土地供作自用住宅使用，乃屬合理利用，為
      鼓勵住者有屋，並照顧國民居住目的之需求，而給予較低
      稅率之稅捐優惠。故關於自用住宅用地之認定，自須土地
      上有堪予居住之房屋存在，且符合前揭土地稅法第9 條規
      定之要件，始足當之；倘土地上未有適於居住之地上物，
      不可能達到遮風避雨之居住目的時，該土地即非屬提供居
      住使用，縱有戶籍登記，亦不該當土地供自用住宅使用之
      意義，自屬法理上之當然解釋。財政部86年11月15日台財
      稅字第861925722 號函釋：「查土地稅法所稱『自用住宅
      用地』，依同法第9 條規定，係指土地所有權人或其配偶
      、直系親屬於該地辦竣戶籍登記，且無出租或供營業用之
      住宅用地。本案房屋據查報因火災毀損五成以上，現仍無
      法居住，業已依房屋稅條例第15條第1 項第7 款規定予以
      免徵房屋稅，因其地上房屋既已焚毀不堪使用，核與上揭
      法條自用住宅用地之要件不符，應不得按特別稅率課徵地
      價稅。」雖係對於適用地價稅率之函釋，惟其內容並予闡
      釋土地上之原有房屋因毀損而無法達到居住目的時，即無
      法認定土地係供自用住宅使用，核與土地稅法第9 條之意
      旨相符，自得予援用。
    (三)查原告於42年11月16日買賣取得系爭土地所有權，該地於
      41年即建有門牌號碼新竹市○○街242 號磚造房屋，登記
      為原告之子林雨村、林正明、林冠民等3 人共有（完成登
      記日期不詳，惟地政機關係於77年7 月12日核發權狀），
      原告於77年6 月23日於該地辦竣戶籍登記迄今。而經被告
      依該房屋稅籍相關資料調查結果，該房屋因清查發現坍塌
      致不堪居住程度，業經被告依「加強房屋稅稽徵方案」規
      定辦理註銷稅籍，依目前尚保存82年迄今之房屋稅籍歷史
      檔顯示，均查無該房屋稅籍資料；且依稅籍登記簿內之房
      屋稅計課紀錄表顯示，該房屋逐年登錄之課稅現值亦記載
      至77年止；又經被告於96年2 月實地會勘結果，該房屋屋
      頂倒塌僅剩乙面牆，基地坐落雜草叢生，經詢問附近居民
      亦表示此種景況已有10餘年等情，有系爭土地、建物所有
      權狀、登記簿謄本、原告設籍資料、被告會勘紀錄（含會
      簽報告）、稅籍主檔查詢表、現場照片二幀及房屋稅計課
      紀錄表附原處分卷可稽，即原告亦自承上開房屋自5 年前
      遭颱風侵襲致屋頂倒塌而不能居住等語在卷，故被告依上
      開事證，以系爭土地上已無可供居住之房屋存在，與土地
      稅法第9 條規定之自用住宅用地之要件不符，核定原告出
      售系爭土地無自用住宅用地稅率之適用，應依一般用地稅
      率課徵土地增值稅，揆諸前揭說明，於法並無不合。
    (四)又查，行政自我拘束應以原有行政實務合法為前提，憲法
      之平等原則，並非賦予人民有要求行政機關重複錯誤之請
      求權。本件經實際調查結果，系爭土地上確無可供居住之
      房屋存在，已如前述，原告指稱系爭土地歷年來均以自用
      住宅用地課徵地價稅云云，核屬被告未實際查核系爭土地
      使用情形及個案處分有無疏誤之問題，原告援引主張本件
      土地增值稅應為相同之處理，亦非有據，併予敘明。
五、綜上所述，原告之主張，均無足採。原處分於法並無違誤，
    訴願決定予以維持，亦無不合，原告仍執前詞，訴請撤銷訴
    願決定及原處分，為無理由，應予駁回。
據上論結，本件原告之訴為無理由，爰依行政訴訟法第98條第1
項前段，判決如主文。
中    華    民    國    97    年     3    月   19     日
                    臺北高等行政法院第二庭
                              審判長法  官  徐瑞晃
                                    法  官  陳金圍
                                    法  官  蕭惠芳
上為正本係照原本作成。
如不服本判決，應於送達後20日內，向本院提出上訴狀並表明上
訴理由，如於本判決宣示後送達前提起上訴者，應於判決送達後
20日內補提上訴理由書（須按他造人數附繕本）。
中    華    民    國    97    年     3    月   20     日
                                    書記官  李淑貞


司法院資訊處製作；財團法人民間司法改革基金會備份。
